【裁判字號】    92,易,179
【裁判日期】    920801
【裁判案由】    竊盜等
【裁判全文】
台灣新竹地方法院刑事判決                  九十二年度易字第一七九號
    公  訴  人  台灣新竹地方法院檢察署檢察官
    被      告  丁○○
右列被告因竊盜案件，經檢察官起公訴（九十二年度偵字第一七０號），本院判決如
左：
        主  文
丁○○無罪。
        理  由
甲、公訴人公訴意旨略以：
    丁○○意圖為自己不法之所有，攜帶客觀上具危險性可為兇器之螺絲起子一把，
    於九十一年十一月二十九日晚間十時許，在新竹縣竹北市仁愛國中後方，竊取邱
    美月所有之車號ＦＬ─九一三五號自用小客車得手；其後另於同年十二月中旬某
    日，在新竹市○○○○○路旁，拾得車號ＫＴ─九七三七號自用小客車車牌二面
    ，竟意圖為自己不法之所有，將該二面車牌據為己有，並懸掛在前開竊得之自用
    小客車上，因認被告涉有刑法第三百二十一條第一項第三款竊盜罪及同法第三百
    三十七條侵占遺失物之罪嫌。
    而公訴人認被告涉有上開罪嫌，無非以被告於警訊及檢察官偵訊時之自白及被害
    人庚○○、甲○○之證述及扣案之螺絲起子、贓物認領保管單、車輛竊盜車牌失
    竊資料別查詢報表、照片、公務聯繫電話紀錄表等為論據。
乙、被告答辯部分：
    訊據被告丁○○堅決否認右開公訴人所指之犯行，辯稱：伊之所以在檢察官訊問
    時承認犯罪，是警察叫我這樣說的，警察要我口供不要變，如果亂辯檢察官會把
    我收押，不會讓我交保；在警察那裡有被刑求；我是去那邊找我朋友，先有二位
    警察騎一部機車過來，後來又有警察的同事來，說很像是我，但不太確定，回派
    出所後，他們還幫我採唾液、指紋及扣留車上的煙蒂，我到派出所後才看到那台
    失竊的車子，他們就要我承認等語。
丙、本院認為被告無罪之理由：
  一、按犯罪事實應依證據認定之，無證據不得推定其犯罪事實；又不能證明被告犯
      罪者，應諭知無罪之判決，刑事訴訟法第一百五十四條、第三百零一條第一項
      分別定有明文。
      次按事實之認定，應憑證據，如未能發現相當證據，或證據不足以證明，自不
      能以推測或擬制之方法，以為裁判基礎；又認定不利於被告之事實，須依積極
      證據，苟積極證據不足為不利於被告事實之認定時，即應為有利於被告之認定
      ，更不必有何有利之證據（參見最高法院四十年臺上字第八六號及三十年上字
      第八一六號判例）。
  二、本件公訴人認被告涉有竊盜罪嫌，雖提被告於警訊及檢察官偵訊時之自白、被
      害人庚○○、甲○○之證述及扣案之螺絲起子、贓物認領保管單、車輛竊盜車
      牌失竊資料別查詢報表、照片、公務聯繫電話紀錄表等諸多證據。
      惟按證據本身除對於犯罪事實有直接之證明力外（例如唾液、血液、尿液、Ｄ
      ＮＡ、指紋等檢驗報告等），概均僅為「中性」之證據，即除非有被告、其他
      證人證言或其他積極證據，足以認定該物證與被告犯罪有關聯外，應認定該證
      據對於被告犯罪事實無法為任何積極之證據證明力。蓋本件若無被告於警訊及
      檢察官偵訊時之自白，其餘證據就被告涉嫌竊盜及侵占遺失物之犯行均無法為
      任何證明，即若無上開被告之自白，則其餘證據並無法與被告涉嫌竊盜罪及侵
      占遺知物罪產生任何「關聯性」，自無法證明被告前開犯行。從爾，本件之關
      鍵點即在於被告於警訊、檢察官訊問時之自白是否可採信及是否有其他積極證
      據足資證明被告確涉犯前開公訴人所指之犯行。
  三、據證人即警員戊○○到庭證稱：當時我們是服凌晨十二時到二時的巡邏勤務，
      看到被告的車子我們就一直追，後來被告的車子停在朝陽路死巷子人已經跑掉
      了，我們的車子停在他的車子後面，看到他的人影翻牆到鐵皮屋頂，我們繞過
      另外一條巷子，但沒有發現他人，後來我們另外的同事在附近不遠的地方抓到
      被告，我們就趕過去；當時看到長褲及髮型相似，「並沒有看到他的臉」，所
      以我們就把他帶回派出所等語（參見本院九十二年六月六日訊問筆錄第三頁至
      第四頁）。
      證人即警員己○○、丙○○二人均到庭證稱：聽到戊○○通報支援，我們剛好
      在附近，就到現場支援，攔下被告時，被告說他來這裡找朋友，我們請戊○○
      警員來指認，戊○○說就是被告；我們是依據戊○○警員之描述進行盤查；當
      時查獲被告的位置距離贓車現場約有五百公尺等語（參見本院九十二年六月二
      十五日訊問筆錄第三頁至第五頁）。
      依前開證人所述，被告丁○○被警員己○○、丙○○二人查獲時僅因接獲警員
      戊○○通報，並依據警員戊○○之描述而認為被告即是從贓車逃跑的竊嫌，二
      人非直接目賭被告自贓車逃逸，且距離贓車棄置地點已有約五百公尺之遙，二
      人對於被告是否確為自查獲之贓車逃跑之竊嫌，自難為積極之證明。
      而警員戊○○雖目賭竊嫌自贓車逃逸，惟並沒有清楚看到該竊嫌的臉部已如前
      所述，且當時深夜光線昏暗，遇此偶發事件，在匆忙之間是否僅得以被告「長
      褲」及「髮型」相似，即認定該竊嫌即為被告，實令人相當質疑；再者，警員
      戊○○於追緝竊嫌時並非始終不離眼界逮捕竊嫌，而係竊嫌已離開眼界時，方
      通報他人支援查緝，於其他警員查獲被告時，再到現場「指認」，依此，本院
      即有相當合理的懷疑認為警員戊○○之指認極有可能不正確。
  四、據警員戊○○到庭證稱：我們當時有採指紋檢體，沒有必要打他，在車上也有
      搜到黃色的長壽香煙，送到三組，他們會去送驗；（參見本院九十二年六月六
      日訊問筆錄第五頁）當初我們請李學明他們來採唾液、煙蒂及指紋檢體，他們
      直接帶走等語（參見本院九十二年六月二十五日訊問筆錄第七頁）。
      而警訊筆錄中亦確實記載：警方所採之口腔唾液檢體是否為被告本人所有？有
      無抽煙？抽何種廠牌香煙；被告則分別答：是我的沒錯；我有抽煙；白長壽香
      煙等語（偵查卷第六頁）。
      惟遍查偵查卷全卷均無前開檢體之相關檢驗報告，已足啟人疑竇。
      再據證人即橫山分局刑事組偵查員李學明到庭證稱：我沒有印象有去採集戊○
      ○所說的煙蒂、指紋及唾液等檢體，如果有採應該會隨案移送，並附上四聯單
      ，我回去翻也找不到送件文號等語（參見本院九十二年七月十八日審理筆錄第
      三頁）。
      證人即竹東分局刑事組三組偵查員乙○○到庭證稱：印象中沒有收到這些檢體
      ，如果有收到會送到刑事警察局鑑定，也會送一份鑑定書給地檢署等語（參見
      本院九十二年六月二十五日訊問筆錄第八頁）。
      顯見當時採集之檢體均已滅失。
      而本件警員戊○○於查獲被告之初，當因對於是否確為被告尚存有疑問，方要
      求分局刑事組偵查員前來採集相關檢體送驗，以資確認是否為被告所為，今對
      於被告是否涉嫌駕駛該贓車之最直接且具高度證據證明力之證物，既已滅失，
      則依前開公訴人所指之證據，是否得確認被告涉嫌前述犯行即有相當大的疑問
      。
  五、查被告一再主張於警訊時被警刑求，與證人戊○○當庭對質時，就此部分猶主
      動提出要求二人一同接受測謊（參見本院九十二年六月六日訊問筆錄第五頁）
      。而一般人對於測謊均有某程度的信賴，若被告確未被刑求，當不至主動提出
      請求與警員一起接受測謊，此部分似有違常情。
      按依刑事訴訟法第一百五十六條第一項之規定被告之自白非出於強暴、脅迫、
      利脅、詐欺、違法羈押或其他不正之方法，且與事實相符者，得為證據；同法
      第一百五十五條第二項之規定，無證據能力之證據，不得作為判斷之依據。刑
      事訴訟法既揭櫫以保障人權為其中最重要之宗旨，則判斷證據能力或證據證明
      力時即應以此為出發點。而任何被告於警訊面對強大之偵察權時係處於極端之
      「弱勢」，在無辯護人的協助之下，幾無任何足以制衡警察偵察權之力量，所
      以本院認為要求被告於事後舉證證明在警訊時曾遭警察以強暴、脅迫、利脅、
      詐欺、違法羈押或其他不正之方法取供，或警訊筆錄與實際上所問、所說的話
      不相符合，尚與公平、正義原則不符。故在被告對於警訊時警察以強暴、脅迫
      、利脅、詐欺、違法羈押或其他不正之方法取供，或對警訊筆錄內容有爭執時
      ，警察機關應對此負舉證責任，以證明被告所爭執者係不存在，以防止警察濫
      用其偵察權，造成冤獄，也惟有如此方能達到刑事訴訟法保障人權之目的；即
      上開條文所蘊涵之意義應係提出證據之機關，對於被告自白非出於前開情形須
      負舉證責任，而非對於被告之自白「推定」其絕非出於前開情形，若欲推翻此
      「推定為無瑕疵之自白」，必須由被告證明有前開不正方法之存在，否則即有
      失該法條之立法原意。且縱然傳喚製作筆錄之警員到庭作證，亦無任何實益，
      而無法對被告提出之爭執為積極之證明，因期待警員承認被告在警局時係以強
      暴、脅迫、利脅、詐欺、違法羈押或其他不正之方法取供，或警訊筆錄內容與
      實際問、答情形有異，依一般常情判斷，應屬不可能，從而，警察機關若無法
      對於被告之爭執提出積極之證據證明其不存在，本院為保障人權，寧可認為此
      部分證據僅具有極薄弱之證據證明力。
  六、就前開所述，本件唯一直接證明被告涉嫌竊盜罪及侵占遺失物罪者僅係被告於
      檢察官訊問時之自白。
      而本件被告於本院多次訊問時均堅決否認公訴人所指之犯行，對於在檢察官之
      自白亦堅稱是警察叫我這樣說的，警察要我口供不要變，如果亂辯檢察官會把
      我收押，不會讓我交保，先交保出去再請律師來辯等語（參見本院九十二年五
      月二十三日訊問筆錄第二項），則被告於檢察官訊問時之白自是否確實可採，
      已有再予查證之必要。
      按被告之自白不得作為有罪判決之唯一證據，仍應調查其他必要之證據，以察
      其是否與事實相符，刑事訴訟法第一百五十六條第二項定有明文。是縱被告於
      本院時仍坦承不諱自白犯行，仍應依法調查其他必要之證據，以證明其是否與
      事實相符，況被告於本院訊問時否認檢察官訊問時自白的真實性，更應有其他
      諸多積極證據足資支持其自白與事實相符，方得採為認定犯罪事實之基礎。再
      基於此基礎而與公訴人所提之其他「中性證據」產生「關聯性」後，方得再將
      其餘證據採為認定犯罪事實之依據。
      本件被告於被查獲之初，涉嫌駕駛該贓車之最直接且具高度證據證明力之證物
      即唾液、煙蒂及指紋等檢體，苟若存在，且經檢驗結果證明該贓車上之指紋確
      為被告所有，另被告所採集之唾液與遺留贓車內之煙蒂所含唾液相符合，當得
      依此而證明被告於檢察官訊問時自白之真實性，今此重要證物竟然滅失無蹤，
      使該自白之真實性無法獲得更堅強有利之佐證。
      本院雖信賴被告於檢察官訊問時之自白，絕非依刑事訴訟法第一百五十六條第
      一項所示之以強暴、脅迫、利脅、詐欺、違法羈押或其他不正之方法所取得，
      惟該自白既有合理的懷疑認為有可能與事實不符，此部分在無法形成確定不疑
      之心證時，本院基於保障人權及無罪推定原則，權衡利益得失後只能勉予割捨
      ，而無法遽採為認定被告犯嫌之基礎。
  七、綜上所述，本院無法對於被告涉嫌公訴人所指之犯罪事實形成確信不疑之心證
      ，依上開判例之見解，應為有利於被告之認定。被告所辯堪予採信，其所為核
      與刑法第三百二十一條第一項第三款攜帶兇器竊盜罪及同法第三百三十七條侵
      占遺失物罪之犯罪構成要件未符，自不得以該罪責相繩。此外，復查無其他積
      極之證據，足證被告確有前述之犯行，其犯罪尚屬不能證明，爰為被告無罪之
      諭知。
丁、本件併案部分即臺灣新竹地方法院檢察署九十二年度偵字第一一九七號竊盜偵查
    卷宗，應再移送檢察官另為適法之處理，併此敘明。
據上論斷，應依刑事訴訟法第三百零一條第一項，判決如主文。
本案經檢察官鍾曉亞到庭執行職務。
中      華      民      國      九十二      年    八    月    一    日
                                臺灣新竹地方法院刑事第二庭
                                      法  官  陳  健  順
右正本證明與原本無異。
如不服本判決，應於判決送達後十日內向本院提出上訴狀( 應附繕本 )，上訴於
臺灣高等法院。
                                      書記官  陳  進  楷
中      華      民      國      九十二      年    八    月    五    日


司法院資訊處製作；財團法人民間司法改革基金會備份。
